【裁判字號】    91,訴,686
【裁判日期】    920403
【裁判案由】    服務標章
【裁判全文】
臺北高等行政法院判決                              九十一年度訴字第六八六號
                              .
    原      告  百仙製藥工業股份有限公司
    代  表  人  甲○○董事長.
    被      告  經濟部智慧財產局
    代  表  人  蔡練生（局長）住同右
    訴訟代理人  戊○○        .
                丁○○
    參  加  人  金門酒廠實業股份有限公司
    代  表  人  乙○○董事長.
    訴訟代理人  劉秋絹律師
                潘海濤律師
                丙○○
右當事人間因服務標章事件，原告不服經濟部中華民國九十年十二月二十七日經（九
０）訴字第０九００六三三一一三０號訴願決定，提起行政訴訟，並經本院裁定命參
加人獨立參加被告之訴訟。本院判決如左：
    主  文
原告之訴駁回。
訴訟費用由原告負擔。
    事  實
一、事實概要：緣參加人前於民國（下同）於八十八年六月十四日以「金高」服務標
    章，指定使用於商標法施行細則第四十九條所定商品及服務分類表第三十五類之
    代理進出口服務、代理各種產品之報價、投標、經銷及商情之提供之服務、各種
    酒類商品零售之服務，向被告申請註冊，經准列為審定第一二八Ｏ八四號服務標
    章（如附圖一，下稱系爭標章），嗣原告以該審定服務標章有違商標法第七十七
    條準用第三十七條第七款規定，檢據如附圖二等系列商標（下稱據以異議商標）
    ，對之提出異議，經被告審查，於九十年九月三日以中台異字第八九Ｏ九九七號
    服務標章異議審定書為異議不成立之處分，原告不服，提起訴願，經遭駁回，遂
    提起本件行政訴訟。
二、兩造聲明：
  (一)原告未於準備程序及言詞辯論期日到庭，聲明及陳述依其起訴狀所載：
  1.訴願決定及原處分均撤銷。
  2.被告應為異議成立之處分。
  (二)被告及參加人聲明求為判決：駁回原告之訴。
三、兩造之爭點：
    系爭標章是否有異議審定時商標法第七十七條準用第三十七條第七款前段所定「
    相同或近似於他人著名之商標，有致公眾混淆誤認之虞」之情事？
甲、原告主張之理由：
一、按服務標章圖樣「相同或近似於他人著名之商標或標章，有致公眾誤信之虞者」
    不得申請註冊，為本件服務標章異議審定時商標法第七十七條準用第三十七條第
    七款所明定。所謂「著名商標或標章」，指有客觀證據足以認定該商標或標章已
    廣為相關事業或消費者所知者而言，復為商標法施行細則第三十一條第一項所明
    定。所謂「有致公眾誤信之虞」，係指服務標章圖樣有使一般消費者對其營業服
    務性質、來源或提供者發生混淆誤認之虞而言。
二、原告所有據以異議之「金高JING GOLIANG」、「百仙金高BAE SHIAN JING GOL-
    IANG」商標皆為原告所創，使用於各種酒類商品，此「金高JING GOLIANG」商標
    迭經反覆、大量廣告宣導，一再訴諸「百仙」、「百仙漢方」、「百仙製藥．．
    ．」、「百仙金高」．．．等將「金高JINH GOLIANG」與「百仙」連結宣導之型
    式，間或以著名之「百仙參茸藥酒」共同廣告。今「百仙」既為著名商標及著名
    公司，而「金高」商標又以「百仙」名號共同出現在版面明顯位置，足證原告強
    調廣告訴求是在個別新產品之宣導，而且原告廣告手段當然在藉著已然著名之「
    百仙」名號聯結「金高」新產品，達到宣傳促銷及識別區分之目的。既然「百仙
    」伴隨著「金高」，「金高」聯結著「百仙」，從而不論是單獨之「金高」或加
    上百仙二字之「百仙金高」，都已成就「金高」即是「百仙之金高」、「百仙金
    高」仍即是「百仙系列產品─金高」這樣的具體事證。
三、原決定偏頗不公之處在於﹕
  (一)原告主張法條是商標法第三十七條第七款，原告業已提出大量廣告實證（電視、
    報紙、雜誌、車箱、海報．．．），證明「金高」是百仙公司之商標。反觀參加
    人並無以「金高」作為商標之使用事證（其金馬日報只一張而已，且非商標型態
    之使用），針對「金高」知名度而言，被告及經濟部豈可顛倒是非，謂有證據者
    不具知名度，未使用者反具知名度？是則，本款之適用準據何在？系爭標章是「
    金高」，不是「金門高粱酒」，要說「金高」等同於「金門高粱酒」，難道不需
    要依法（依證據）來認定？否則「金」是金色、金牌，不是「金門」。
  (二)廣告中「百仙」、「金高」、「百仙金高」之使用型態或分離或並列或主體名稱
    或商標型態或商品標示，早在客觀上在在顯示「金高」藥酒是「百仙」公司產品
    之事實。反觀參加人之「金門酒廠」四字之名號與「金高」商標無關，「金門高
    粱酒」依法為產地商品之標示，亦與「金高」商標無關，故「金高」不代表「金
    門酒廠」或「金門高粱酒」，除非有大量使用作為簡稱唱呼之事實。
    因此，最大的問題在於，一從來未曾唱呼使用「金高」名號的酒廠，突然宣稱「
    金高」就是他的另一著名別號。按商標係以行銷為目的，商標法係維護市場正常
    交易而設，故商標經使用後的效果，才是在公眾領域中能被認知結果。而大量廣
    告行銷後之普遍認知結果，才是正義之所在。
    昔日著名的「櫻花牌」底片改名為「柯尼卡」時，也聘當紅的藝人打出「他抓得
    住我」的廣告，且反覆使用，才有今日之市場局面。不像金門酒廠，深知缺少「
    門」字後，「金」必指向「金牌」，一次也沒用過「金高」﹗有鑑於中鋼、中紡
    、中信、中油等公司簡稱之「中」，及台塑、台泥、台鐵、台銀等公司簡稱之「
    台」，之所以能普遍被認知，都具有長期大量反覆宣導、唱呼之使用事實，且「
    中」、「台」之普遍定義原即為中國、台灣。至於鋼、紡、信、油、塑、泥、鐵
    、銀等，皆是公司名稱之簡稱。
四、綜上所陳，「金高」為百仙所有，「百仙金高」為「百仙系列產品─金高」，二
    者既可獨立又可聯結，已是無可厚非既成事實，被告機關隨意顛倒事非，漠視原
    告無數心血、金錢投注廣告，不曾憐憫原告自創品牌之苦心。為此請判決如訴之
    聲明。
乙、被告主張之理由：
一、服務標章圖樣「相同或近似於他人著名之商標或標章，有致公眾混淆誤認之虞者
    」，不得申請註冊，為商標法第七十七條準用第三十七條第七款所明定。又所稱
    「著名之商標或標章」，係指有客觀證據足以認定該商標或標章已廣為相關事業
    或消費者所普遍認知者而言，復為商標法施行細則第三十一條第一項所明定。所
    謂「有致公眾混淆誤認之虞」，係指服務標章圖樣有使一般消費者對其營業服務
    之性質、來源或提供者發生混淆誤認之虞而言。
二、查本件原告據以異議之註冊第七二五四五二、七六七０八七、八六二七九一、八
    七七八六五、八七八一八九、八七八一九０、八八０七九七號等商標，目前皆另
    涉爭議在案，另據原告檢送據以異議商標之海報及電視、報紙、雜誌、公車廣告
    等廣告資料觀之，其實際使用時概以「百仙」二字與「金高」並用，予消費者係
    「百仙金高藥酒」、「百仙金高」整體之印象，與系爭標章「金高」二字尚屬有
    別。至原告檢送附件二未標示日期之大小海報各一張及刊登於西元一九九九年四
    月號之酒客雜誌「純金高」之廣告資料，經查該等廣告未見產製者之標示，復無
    其他相關之行銷數據或廣告資料可供參酌，自難謂原告使用「金高」二字作為商
    標名稱已達著名之程度。況查本件參加人從前手金門縣金門酒廠（八十七年二月
    十六日改制為金門酒廠實業股份有限公司），於四十一年創立之後，即生產各種
    酒類之「高梁酒」，計有「陳年特級高梁酒、精選高梁酒、精品特選高梁酒、金
    門高梁酒、特級高梁酒（即俗稱之白金龍酒）、特選高梁酒（即俗稱之黃金龍酒
    ）、金門白干、、、」等各種之高梁酒，迄今已有五十年悠久之歷史，每年金門
    酒廠之各款酒年產量超過一千萬瓶，銷售地區除我國外遍及歐美各地，因所產之
    高梁酒其產品品質優良為廣大之消費者所稱道，「金門」亦成為消費者用以區別
    其他高梁酒之依據，參加人前手並以「金門高梁酒」取得註冊第七九四０六八號
    商標專用權，「金門高梁酒」所表彰之商譽難謂不為相關消費大眾所熟知，堪認
    為著名之商標，業經被告中台異字第八九０００六號商標異議審定書審認在案；
    而參酌參加人檢送金馬日報之相關報導，早於八十二年即有媒體於報導時將「金
    門高梁酒」簡稱為「金高」之情形，從而參加人以「金高」二字作為本件審定第
    一二八０八四號「金高」服務標章圖樣申請註冊，指定使用於代理進出口服務、
    各種產品之報價、投標、經銷及商情之提供之服務，各種酒類商品零售之服務，
    客觀上尚難謂有使消費者對其所表彰服務之來源與原告相聯想致產生混淆誤認之
    虞，自無首揭法條規定之適用。
三、綜上論述，被告原處分，洵無違誤，請駁回原告之訴。
丙、參加人主張之理由：
一、按服務標章圖樣「相同或近似於他人著名之商標或標章，有致公眾混淆誤認之虞
    者，不得申請註冊」，固為商標法第三十七條第七款所明定。然本款之適用須以
    據爭商標合法存在且該當於著名之要件始足當之，此先陳明。
二、查經濟部之經（八九）訴字第八九○八九五三○（原告註冊第八六二七九一號商
    標）及經（八九）訴字第八九○八九八○八號（原告註冊第八七七八六五號商標
    ）訴願決定書中，均認原告「百仙製藥工業股份有限公司」據以異議商標圖樣中
    之「金高」字樣，與參加人另一註冊在先之註冊第七九四○六八號商標「金門高
    梁酒及圖」比較，在外觀上予人之寓目印象並無顯著差異，觀念上亦復構成混同
    ，應屬近似之商標。因此，「金高」與「金門高梁酒」近似，兩者在客觀上有使
    一般消費者混淆誤認之虞，應已為一不爭之事實。再者，參加人之「金門高梁酒
    」商標為一著名商標已經被告機關多次認定，殆無疑問，而「金門高梁酒」與「
    金高」之近似又已如前述，則本案原告據以異議之「金高」系列商標本身即已違
    反商標法第三十七條第七款之規定！事實上原告之「金高」系列商標均已一一遭
    撤銷，雖原告不服提起行政訴訟，然而「金高JING GOLIANG」商標變換使用案遭
    鈞院九十年訴字三八三一號判決駁回、「醇金高 MELLOW JING GOLIANG」商標被
    異議案遭鈞院九十年訴字一一三二號判決駁回、「金高 JING GOLIANG」商標被
    異議案遭鈞院九十年訴字四九四號判決駁回、「百仙金高醇 JING GOLIANG
    MELLOW」商標被異議案遭鈞院九十年訴字五三七九號判決駁回、「百仙醇金高
    MELLOW JING GOLIANG」商標被異議案遭鈞院九十年訴字五五七六號判決駁回，
    原告之據以異議商標既一一遭撤銷，自不能執為異議本案系爭商標之依據！
三、進者，由本案原告申請一系列之「金高」、「金高JING GOLIANG」、「百仙醇金
    高」、「百仙金高醇」、「醇金高MELLOW JING GOLIANG」、「醇金高及圖」等
    商標圖樣以觀之，其皆不離「金高」二字，此絕非巧合，而是有計劃的欲剽竊參
    加人「金門高梁酒」之高知名度，以利其銷售。原告與參加人同為酒類製造業者
    ，不可能不知一般消費者皆有以「金高」簡稱參加人之「金門高梁酒」之事實，
    又依經濟部經（九○）訴字第○九○○六三○三九三○號訴願決定書意旨，已認
    本案之原告「百仙製藥工業股份有限公司」，確曾有變換使用商標圖樣，致與參
    加人之商標「金門高梁酒及圖」近似混淆之事實。由此可知原告之主觀不法意圖
    ，其使用「金高」兩字猶唯恐不足以使消費者混淆誤認，還要自行加上「酒」字
    樣，務要使消費者錯購以圖利，顯為私利不顧公益，影響消費者之權益至鉅！
四、綜上所陳，原告據以異議之商標已一一遭撤銷，系爭商標自無違反商標法第三十
    七條第七款之規定，被告依法為本案「異議不成立」之處分，應無違誤。為此，
    請依法駁回原告之訴，以保參加人之合法權益。
    理  由
甲、程序部分：
一、本件被告之代表人原為陳明邦，九十一年九月九日變更為蔡練生，茲由其具狀聲
    明承受訴訟，核無不合，應予准許，先為明。
二、本件原告經合法通知，無正當理由未於言詞辯論期日到場，核無行政訴訟法第二
    百十八條準用民事訴訟法第三百八十六條所列各款情形，爰依被告之聲請，由其
    一造辯論而為判決。
乙、實體方面：
一、按服務標章圖樣「相同或近似於他人著名之商標或標章，有致公眾混淆誤認之虞
    者」，不得申請註冊，為商標法第七十七條準用第三十七條第七款所明定。而服
    務標章是否近似，應以具有普通知識經驗之消費者，於消費時施以普通所用之注
    意，有無混同誤認之虞判斷之。同法施行細則第五十條準用第十五條第一項定有
    明文。又所稱著名商標或標章，係指有客觀證據足以認定該商標或標章已廣為相
    關事業或消費者所普遍認知者，復為同法施行細則第三十一條第一項所明定。
二、本件被告以由原告檢送據以異議商標之海報、電視、報紙及雜誌等廣告資料觀之
    ，其實際使用時蓋以「百仙」與「金高」並用，消費者對其整體印象係「百仙金
    高藥酒」及「百仙金高」，與系爭標章「金高」二字尚屬有別；另由原告檢送之
    使用證據觀之，亦難謂原告使用「金高」二字作為商標圖樣已達著名程度；又本
    件參加人註冊第七九四Ｏ六八號「金門高梁酒」商標，其所表彰之商譽已為相關
    消費者所知悉，應屬著名商標，且早於八十二年即有媒體於報導時，將金門高粱
    酒簡稱為金高，故系爭服務標章以「金高」二字為其圖樣申請註冊，而指定使用
    於代理進出口服務及各種酒類商品零售服務，客觀上難謂有使消費者對其所表彰
    服務來源與據以異議商標產生混淆誤認之虞等理由，乃為異議不成立之處分。原
    告不服，訴稱參加人從未曾以商標型態使用「金高」商標，且無廣泛宣傳之實，
    被告卻僅以金馬日報報導標題之縮寫為據，認參加人有使用「金高」二字，顯屬
    率斷；另「金高」專用權為原告所有，而「百仙金高」為百仙系列產品之商標，
    二者既可獨立又可聯結，已為既成事實，被告卻隨意顛倒是非，漠視原告自創品
    牌之心血云云，提起訴願，經遭駁回，原告猶不服，提起行政訴訟，主張理由及
    兩造（含參加人）之爭點，如事實欄所載。
三、本院查，本件原告據以異議之註冊第七二五四五二號「金高 JIN GOLIANG」、註
    冊第七六七０八七號「百仙金高BAE SHIAN JING GOLIANG」、註冊第八六二七九
    一號「金高JIN GOLIANG」、註冊第八七七八六五號「醇金高MELLOW JING
    GOLIANG」、註冊第八七八一八九號「百仙醇金高MELLOW JING GOLIANG」、註冊
    第八七八一九０號「百仙金高醇JING GOLIANG MELLOW」及註冊第八八０七九七
    號「醇金高及圖」等件商標，目前皆另涉爭訟在案（參本院九十年訴字三八三一
    、四九四、一一三二、五五七六、五三七九號判決，皆為維持原異議成立之處分
    ）。另據原告於異議階段檢送之據以異議商標海報及於電視、報紙、雜誌、公車
    廂之廣告資料（附原處分卷）觀之，其實際使用時概以「百仙」二字與「金高」
    並用，予消費者係「百仙金高藥酒」、「百仙金高」整體之印象，與系爭標章「
    金高」二字尚屬有別。至原告檢送之異議附件二未標示日期之大小海報各一張及
    刊登於西元一九九九年四月號之酒客雜誌「純金高」之廣告資料，經查該等廣告
    因數量有限且未見產製者之標示，復無其他相關之行銷數據或廣告資料可供參酌
    ，自難謂原告單獨使用「金高」二字作為商標名稱已達著名之程度。況查本件參
    加人之前手金門縣金門酒廠（八十七年二月十六日改制為金門酒廠實業股份有限
    公司），於四十一年創立後，即生產各種酒類之「高梁酒」，計有「陳年特級高
    梁酒、精選高梁酒、精品特選高梁酒、金門高梁酒、特級高梁酒（即俗稱之白金
    龍酒）、特選高梁酒（即俗稱之黃金龍酒）、金門白干、、、」等各種之高梁酒
    ，迄今已有五十年悠久之歷史，每年金門酒廠之各款酒年產量超過一千萬瓶，銷
    售地區除我國外，遍及歐美各地，因所產之高梁酒產品之品質優良，為廣大之消
    費者所稱道，「金門」亦成為消費者用以區別其他高梁酒之依據，參加人之前手
    並以「金門高梁酒」取得註冊第七九四０六八號商標專用權，「金門高梁酒」所
    表彰之商譽難謂不為相關消費大眾所熟知，堪認為著名之商標，業經被告以中台
    異字第八九０００六號商標異議審定書審認在案；另參酌參加人檢送金馬日報之
    相關報導，早於八十二年即有媒體於報導時將「金門高梁酒」簡稱為「金高」之
    情形，加以一般消費者將金門高粱酒簡稱為「金高」已屬普遍，從而參加人以「
    金高」二字作為本件審定第一二八０八四號「金高」服務標章圖樣申請註冊，指
    定使用於代理進出口服務、各種產品之報價、投標、經銷及商情之提供之服務、
    各種酒類商品零售之服務，客觀上尚難謂有使消費者對其所表彰服務之來源與原
    告相聯想致產生混淆誤認之虞，自無首揭法條規定之適用。
四、綜上所述，被告以系爭標章之申請註冊並未違反首揭法條規定，而為異議不成立
    之處分，於法並無不合，訴願決定予以維持，亦無違誤，原告起訴意旨，仍執前
    詞及個人主觀之見解，請求撤銷訴願決定及原處分，並命被告就系爭標章為異議
    成立之處分，為無理由，應予駁回。至兩造（含參加人）其餘攻擊防禦方法，於
    本件判斷不生影響，爰不再逐一論斷，附此敘明。
據上論結，本件原告之訴為無理由，爰依行政訴訟法第二百十八條、民事訴訟法第三
百八十五條第一項前段、行政訴訟法條第九十八條第三項前段，判決如主文。
中    華    民    國    九十二      年      四      月        三        日
                                  臺北高等行政法院  第三庭
                                            審判長  法  官  姜素娥
                                                    法  官  吳東都
                                                    法  官  林文舟
右為正本係照原本作成。
如不服本判決，應於送達後二十日內，向本院提出上訴狀並表明上訴理由，如於本判
決宣示後送達前提起上訴者，應於判決送達後二十日內補提上訴理由書（須按他造人
數附繕本）。
中    華    民    國    九十二      年      四        月        三      日
                                                    書記官  余淑芬


司法院資訊處製作；財團法人民間司法改革基金會備份。
